【裁判字號】    92,上訴,155
【裁判日期】    921031
【裁判案由】    違反山坡地保育利用條例
【裁判全文】
臺灣高等法院花蓮分院刑事判決                    九十二年度上訴字第一五五號
    上訴人即被告  甲○○
    選任  辯護人  李泰宏律師
右上訴人即被告因違反山坡地保育利用條例案件，不服臺灣臺東地方法院九十一年度
訴字第二一三號中華民國九十二年五月二十六日第一審判決（起訴案號：臺灣臺東地
方法院檢察署九十一年度偵字第一五七七號），提起上訴，本院判決如左：
    主  文
上訴駁回。
甲○○緩刑肆年。
    事  實
一、甲○○明知臺東縣大武鄉○○段九五七地號土地（以下簡稱大鳥段九五七地號土
    地）係國有山坡地保育區之林業用地，且係行政院核定公告屬山坡地保育利用條
    例所稱之山坡地，仍出於供自己植栽、占用之目的，意圖為自己不法之利益，自
    民國（下同）八十七年一月間起，未向主管機關申請許可，即擅自在上開國有山
    坡地保育區林業用地如附圖（即臺東縣太麻里鄉地政事務所土地複丈成果圖）所
    示Ａ部分墾植，並種植木瓜、地瓜、香蕉、山蘇、龍眼、芒果、檳榔及樹豆等作
    物，面積達○‧一六一公頃；又於八十七年間，占用附圖所示Ｂ部分之山坡地搭
    建工寮一座，面積為○‧○○二八公頃；復於九十年五、六月間，在附圖所示同
    一山坡地之Ｃ部分，僱用挖土機開墾修建道路一條，面積為○‧○七三二公頃，
    並在該道路之入口處，設置竹籬笆圍住路口，禁止他人進入；再於九十年八、九
    月間，在附圖同一地號之山坡地所示Ｄ部分，搭建工寮一座，面積○‧○○一七
    公頃，供己使用，所幸未造成水土流失。
二、案經臺東縣警察局大武分局報請臺灣臺東地方法院檢察署檢察官偵查起訴。
    理  由
一、右揭事實，業據上訴人即被告（以下簡稱被告）甲○○迭於警詢、檢察官偵查中
    及審理時坦承不諱；並有下列證據可資佐證：
（一）右開事實，亦經證人即臺東縣警察局大武分局（以下簡稱大武分局）承辦偵查
      員馬天福於檢察官偵查中及原審時到庭具結證稱屬實，並有臺東縣政府、行政
      院農業委員會水土保持局第五工程所（以下簡稱水土保持局第五工程所）、大
      武分局、大武鄉公所等單位於九十年十二月三日上午十時許，至現場會勘之紀
      錄一份及現場照片十二張附於警卷第四至十二頁可憑。堪認被告確有於本件山
  坡地上占用，墾殖、設置工寮及修建道路等行為。
（二）大鳥段九五七地號土地係國有山坡地保育區林業用地，並為行政院依山坡地保
      育利用條例第三條核定公告之山坡地一節；有該土地之土地登記謄本一紙，及
      行政院於八十六年七月三十一日以臺八十六農三○八二四號函核定，並由前臺
      灣省政府於八十六年十月八日以八六府農水字第一一六八八六七號公告之「臺
      灣省山坡地範圍地段明細表」一份，在卷可稽。
（三）經檢察官囑託臺東縣太麻里地政事務所至本件現場測量結果，製有土地複丈成
      果圖一份附卷可考。依該土地複丈成果圖所示，被告所墾殖區域、設置之工寮
      、竹籬笆及修建之道路，均位於前開大鳥段九五七地號土地上，其所墾殖、占
      用之區域，即土地複丈成果圖上所標示Ａ、Ｂ、Ｃ、Ｄ四部分，面積分別為○
      ‧一六一、○‧○○二八、○‧○七三二、○‧○○一七公頃。是被告於本件
      山坡地上擅自墾殖、占用之行為，自屬信而有徵。
（四）另經水土保持局第五工程所人員實地會勘結果，認履勘之現場為天然溪溝（野
      溪），無開挖土石，是以並無水土保持處理設施當否之問題等情；此有該工程
      所九十年十二月五日九十水土五三字第九○一九五二二九○五號函檢送山坡地
      開發案件水土保持協勘報告一份附卷可稽。因本件並無致生水土流失或毀損水
      土保持之處理與維護設施等情形，自無庸另論以水土保持法第三十二條第一項
      之罪責。
    綜上各節，足認被告之自白確與事實相符。本件事證明確，被告擅自墾殖、利用
    國有山坡地之犯行堪予認定，應依法論科。
二、核被告在公有山坡地及林業用地內擅自墾殖、占用之行為，係違反山坡地保育利
    用條例第十條之規定，雖合於山坡地保育利用條例第三十四條第一項之在公有山
    坡地內擅自墾殖占用罪、刑法第三百二十條第二項之竊佔罪及森林法第五十一條
    第一項之於他人林地內擅自墾殖占用罪；惟山坡地保育利用條例第三十四條第一
    項為刑法第三百二十條第二項及森林法第五十一條第一項之特別規定，依特別法
    優於普通法及後法優於前法之法律競合關係，應依山坡地保育利用條例第三十四
    條第一項規定論處（最高法院八十三年度台上字第五三四號判決要旨參照）。被
    告多次於本件山坡地墾殖、設置工寮及竹籬笆、修建道路之行為，時間、空間緊
    密相接，顯屬單一之犯意決定，乃一行為之接續進行，僅成立一罪。且被告係分
    別於八十七年間、九十年五、六月間及同年八、九月間，接續在本件山坡地上墾
    殖、設置工寮、竹籬笆及修建道路，其行為時之法律應為八十七年一月七日修正
    後之山坡地保育利用條例第三十四條第一項在他人山坡地內擅自墾殖、占用之罪
    ，並無新舊法之比較問題；公訴人認應比較上開修正前後之新舊法律，依從新從
    輕原則，適用修正前山坡地保育利用條例第三十四條第一項之規定論處，尚有未
    洽，併此敘明。原審因依前揭法律規定，並審酌被告之前並未受過有期徒刑以上
    刑之宣告，此有臺灣高等法院被告全國前案紀錄表、臺灣臺東地方法院檢察署刑
    案資料查註紀錄表各一件在卷可按，足認其素行及品行尚可；平日務農維生，生
    活狀況正常單純，智識程度尚可，其明知無合法的權源，仍為了一己私利大肆占
    用墾殖公有山坡地，因而對山坡地資源造成危害；雖犯罪後坦承犯行，惟經公訴
    人及原審多次請其拆除地上物及回復原狀，均不願配合照辦，足認其猶存僥倖圖
    利之心，尚無悔意，犯後態度不佳等一切情狀，量處有期徒刑一年二月。並敘明
    大鳥段九五七地號土地上如附圖所示Ａ之開墾地部分（面積○‧一六一公頃）及
    Ｂ、Ｄ之工寮部分（面積共計○‧○○四五公頃），其上所開墾種植之木瓜、地
    瓜、香蕉、山蘇、龍眼、芒果、檳榔、樹豆等作物及設置之工寮，另於Ｃ之道路
    部分入口處設置之竹籬笆，乃被告擅自種植的作物與設置的工作物，應依山坡地
    保育利用條例第三十四條第五項規定，宣告沒收。經核認事用法並無違誤，量刑
    亦無不當；被告上訴意旨稱原審量刑過重，核無理由，應予以駁回。然查被告甲
    ○○前未曾受有期徒刑以上刑之宣告，有臺灣高等法院被告全國前案紀錄表附卷
    可稽；其因一時失慮，偶罹刑典，事後已將其擅自占用、墾殖、設置工寮及修建
    之道路均加復原，業經本院於九十二年八月十三日勘驗屬實，有勘驗筆錄一件在
    卷足憑；其經此刑之宣告後，應知警惕而無再犯之虞，本院因認暫不執行其刑為
    適當，爰併予宣告緩刑四年，以勵自新。
據上論斷，應依刑事訴訟法第三百六十八條、刑法第七十四條第一款，判決如主文。
本案經檢察官翟光軍到庭執行職務。
中      華      民      國    九十二    年      十      月    三十一    日
                                    審判長法官  吳鴻章
                                          法官  黃永祥
                                          法官  林德盛
右正本證明與原本無異。
如不服本判決，應於送達後十日內，向本院提出上訴狀。其未敘述理由者，並應於提
出上訴狀後十日內向本院補提理由狀(須附繕本)。
                                        書記官  劉夢蕾
中      華      民      國    九十二    年      十      月    三十一    日


司法院資訊處製作；財團法人民間司法改革基金會備份。
